【裁判字號】    97,台上,594
【裁判日期】    970327
【裁判案由】    請求給付租金
【裁判全文】
最高法院民事判決              九十七年度台上字第五九四號
上  訴  人  乙○○
訴訟代理人  陳適庸律師
上  訴  人  丙○○
            丁○○
            戊○○
            己○○
            庚○○
            辛○○
            壬○○
被 上訴 人  甲○○
訴訟代理人  劉韋廷律師
上列當事人間請求給付租金事件，上訴人對於中華民國九十六年
九月五日台灣高等法院第二審判決（九十六年度上字第三九七號
），提起上訴，本院判決如下：
    主  文
原判決廢棄，發回台灣高等法院。
    理  由
本件上訴人行使共有之租金債權，其訴訟標的對於上訴人全體必
須合一確定，原審判決後，雖僅上訴人乙○○一人提起上訴，依
民事訴訟法第五十六條第一款規定，其上訴之效力，及於未提起
上訴之丙○○、丁○○、戊○○、己○○、庚○○、辛○○、壬
○○，爰併列該七人為上訴人，先予敘明。
次查上訴人主張：被上訴人向伊之被繼承人黃振能承租坐落台北
市○○路一百六十六號一樓（含地下室）及四樓房屋（下稱系爭
房屋），每月租金新台幣（下同）四萬五千元。黃振能於民國八
十八年十二月十六日死亡，租賃關係之權利義務由伊繼承。九十
二年一月起，租賃標的變更為同址一樓及二樓。嗣被上訴人於九
十四年九月三十日終止租賃契約，尚欠伊九十年一月至九十四年
九月之租金二百五十六萬五千元，該租金債權由伊繼承而為公同
共有。乙○○、庚○○、壬○○、辛○○先於九十一年七月三日
催告被上訴人給付九十年一月至九十一年六月之租金，復於九十
三年十二月九日再催告被上訴人給付九十年一月至九十三年十二
月之租金，伊並未授權丙○○或丁○○單獨向被上訴人收取租金
，被上訴人明知丙○○或丁○○並非伊全體之代理人，卻僅向丙
○○或丁○○為清償，自不生清償之效力等情，爰本於租賃關係
，求為命上訴人給付二百五十六萬五千元並加付法定遲延利息之
判決。
被上訴人則以：丁○○向伊表示其為黃振能之全體繼承人即上訴
人之代理人，可代為處理系爭房屋租賃事宜，伊遂將租金按時交
付丁○○收受，其餘上訴人未表示任何意見或異議。伊既將租金
給付予丁○○收受，自生清償之效力，上訴人之請求並無理由等
語，資為抗辯。
原審將第一審所為如被上訴人上開聲明之判決廢棄，改判駁回其
訴，無非以：被上訴人原向上訴人之被繼承人黃振能承租系爭房
屋，黃振能於八十八年十二月十六日死亡，上訴人繼承系爭房屋
租賃契約之權利義務，九十二年一月變更租賃標的為同址一樓及
二樓，被上訴人於九十四年九月三十日終止租賃契約，所欠九十
年一月至九十四年九月之租金二百五十六萬五千元，先後於九十
三年七月二十三日、九十四年三月二十三日將九十年一月至九十
三年十二月之租金一百六十二萬元、五十四萬元向丁○○清償；
九十四年十月二十九日又將九十四年一月至九十四年九月之租金
，於扣除押金及補貼裝修費用二十四萬五千元後之餘額十六萬元
，向丁○○為給付等情，為兩造所不爭執。上訴人主張系爭租金
債權屬伊公同共有，被上訴人僅向丁○○一人為清償，不生清償
之效力云云，被上訴人則執上開情詞置辯。按公同共有人受領公
同共有債權之清償，應共同為之，除得全體共有人同意外，固無
由其中一人或數人單獨受領之權；但債務人向第三人為清償，經
其受領，而受領人係債權之準占有人者，以債務人不知其非債權
人者為限，有清償之效力，民法第三百十條第二款定有明文。而
所謂「債權之準占有人」，原則上固係指非債權人，但事實上行
使該債權，而依一般交易觀念，足以使他人認其為債權人者而言
。如第三人並非自命為債權人，而係以債權人代理人之自居，而
行使該債權，雖與上開情形不同，惟占有既得為代理占有，而民
法第九百六十六條第二項亦明定準占有準用占有之規定，則自非
不得以代理準占有之形式，行使權利；且第三人僭稱為債權人本
人而受領清償時，債務人既得依上開向債權準占有人清償之規定
主張其清償應受保護，則於第三人僭稱為債權人之代理人而受領
清償之情形，應有民法第三百十條第二款規定之適用。查丁○○
陳稱：伊與丙○○均與黃振能同住，於黃振能在世時，由伊與丙
○○處理系爭房屋租賃事宜，被上訴人亦向伊等給付租金；又丙
○○及己○○曾於九十一年十二月間與被上訴人協議變更租賃標
的為同址一、二樓，並表明依往例由丙○○代表全體所有權人，
代為處理租賃房屋之一切事務，有切結書可稽；乙○○於起訴時
亦承認租賃契約內容業已變更。依上開事證，客觀上足使被上訴
人信任丁○○兄弟有權代全體繼承人受領，甚至已有表見代理之
情形，則依前開說明，丁○○為系爭租金債權之準占有人，被上
訴人向丁○○為清償，符合民法第三百十條第二款規定，應生清
償之效力。次按向受領權以外之第三人清償，即使未經債權人承
認，且受領人亦非債權之準占有人者，於債權人因而受利益之限
度內，亦有清償之效力，民法第三百十條第三款定有明文。縱認
丁○○非系爭租金債權之準占有人，或被上訴人知悉上訴人並未
授權丁○○代理收取租金，然丁○○既已實際代理上訴人全體收
取全部租金，復表明願與其餘繼承人分配租金，其他繼承人亦得
向其請求分配，並出具切結書向被上訴人擔保不再有其他繼承人
主張該項債權等情，顯然可知被上訴人係向上訴人全體為租金給
付，而公同共有人應視為一體不可分，自應認上訴人全體已因被
上訴人之給付而實際受有利益，則在其全體受有利益之限度內，
仍應生清償之效力，始屬合理。從而，上訴人本於租金給付請求
權，訴請被上訴人給付系爭租金二百五十六萬五千元本息，自屬
不應准許等詞，為其判斷之基礎。
惟查民法第三百十條第二款所謂債權之準占有人，係指無受領權
之第三人，以為自己之意思，事實上行使債權，依一般交易觀念
，足以使他人認其為債權人而言。因此，該第三人如係以債權人
之代理人自居而行使債權，既非因為自己之意思為之，當非茲所
謂債權之準占有人，而無本條款之適用；債權務人若向其清償，
是否發生清償之效力，乃屬民法第一百六十九條表見代理之問題
，二者之法律構成要件有別，不可不辨。原判決謂第三人僭稱為
債權人之代理人而受領清償之情形，亦有民法第三百十條第二款
規定之適用，所採法律上之見解，非無可議。且丁○○於受領系
爭租金債權之清償時，究以自己為債權人抑債權人之代理人為之
，原審未予調查審認明晰，忽而認定丁○○為債權之準占有人，
忽而認定丁○○為全體債權人之代理人，前後歧異，在釐清前，
本院無從為法律上之判斷。次查上訴人主張：乙○○、庚○○、
壬○○、辛○○曾於九十一年七月三日發函催告被上訴人給付九
十年一月至九十一年六月之租金，復於九十三年十二月九日委託
律師發函表示，經向丙○○查詢，被上訴人用以支付九十年元月
一日至九十二年十二月三十一日之租金支票，丙○○俱未加以提
示，各該支票兌領日期已逾一年，無法向銀行提兌。伊等自得本
租賃之法律關係請求被上訴人支付九十年元月一日至九十二年十
二月三十一日之租金。又九十三年元月一日至十二月三十一日之
租金，均已屆期，被上訴人尚未給付，爰請一併給付，伊等並未
授與丙○○收受系爭房屋租金之代理權各等語（見一審卷第九十
至九十一頁），且丙○○在第一審陳稱：九十一年時，被上訴人
想再付二年之房租，伊收受支票同時簽了切結書，但因未受全體
共有人委任，又把這筆錢退回云云（見一審卷第九十三頁）。果
爾，即難謂被上訴人不知上訴人並未授權丙○○或丁○○代收系
爭租金。又本件因受領系爭租金而受利益者，僅丁○○一人而已
，在丁○○將其受領之租金應分配與其他上訴人部分轉交與其他
上訴人，或因其他上訴人對丁○○負債而得互為抵銷之前，尚難
謂其他上訴人因而受有利益，而有民法第三百十條第三款規定之
適用。原審未遑深究，遽為有利於被上訴人之判決，亦有未合。
上訴論旨，指摘原判決不當，求予廢棄，非無理由。末查系爭租
金債權並非黃振能生前所生而由上訴人繼承取得，而係上訴人承
受租賃關係並協議變更租賃標的後始發生，是否屬公同共有債權
，尚非無疑。案經發回，應注意闡明，併此敘明。
據上論結，本件上訴為有理由。依民事訴訟法第四百七十七條第
一項、第四百七十八條第二項，判決如主文。
中    華    民    國  九十七  年    三    月  二十七  日
                      最高法院民事第一庭
                          審判長法官  蕭  亨  國
                                法官  葉  勝  利
                                法官  高  孟  焄
                                法官  李  寶  堂
                                法官  童  有  德
      本件正本證明與原本無異
                                      書  記  官
中    華    民    國  九十七  年    四    月    十    日
                                                    ｍ


司法院資訊處製作；財團法人民間司法改革基金會備份。
